【裁判字號】    90,判,2262
【裁判日期】    901130
【裁判案由】    贈與稅
【裁判全文】
最  高  行  政  法  院  判  決                    九十年度判字第二二六二號
    再 審原 告  甲  ○
    再 審被 告  財政部臺灣省中區國稅局
    代  表  人  楊重華
右當事人間因贈與稅事件，再審原告不服本院中華民國八十九年三月三日八十九年度
判字第五九八號判決，提起再審之訴。本院判決如左：
    主  文
再審之訴駁回。
再審訴訟費用由再審原告負擔。
    事  實
緣再審原告於民國八十二年九月十九日與訴外人廖元湖、廖陳秀枝訂立買賣契約承購
坐落台中市○○區○○段九十三地號土地，買賣價款新台幣（下同）九一、九九六、
六○二元，於支付價款取得土地後，逕於八十二年十一月十日登記為其子楊森所有。
再審被告以八十三年三月七日中區國稅三字第八三○一九八七七號函通知再審原告申
報贈與稅。再審原告於八十三年三月二十四日向再審被告按土地公告現值申報贈與總
額一五、二九一、○○○元。再審被告以本案贈與之標的應為購買土地之資金九一、
九九六、六○二元，乃連同當年度前次贈與金額九○二、○七○元，核定再審原告贈
與總額為九二、八九八、六七二元，應納贈與稅額四○、五四八、四一六元，並以再
審原告漏報贈與價額七六、七○五、六○二元，依遺產及贈與稅法第四十五條規定，
按其所漏稅額處一倍之罰鍰三六、七○○、七○○元。再審原告不服，申經復查決定
，未准變更，訴經財政部訴願決定，將原處分關於罰鍰部分撤銷，其餘訴願駁回。再
審原告乃就本稅部分，提起行政訴訟，復經本院八十九年度判字第五九八號判決（下
稱原判決）駁回後，再審原告仍表不服，以原判決有現行行政訴訟法第二百七十三條
第一項第一款（修正前行政訴訟法第二十八條第一款）再審事由，對之提起再審之訴
，茲摘兩造訴辯意旨於次：
再審原告起訴意旨及補充理由略謂︰一、「家庭農場之農業用地，贈與由能自耕之配
偶或民法第一千一百三十八條所定繼承人一人受贈而繼續經營農業生產者，不計入贈
與總額」乃遺贈稅法第二十條第五款規定，概農地贈與只要合乎上述規定，即不計入
贈與總額，免課贈與稅。本案購買之標的乃為農地，且合乎繼承人之一人受贈之規定
。查行政法院判決對本案有關「農地」事實所提之證據；臺中市政府工務局八十八年
一月十九日八十八中工都字第六一四號函，駁斥其「難據以證明系爭標的為農業用地
」，實有採證上犯有嚴重瑕疵。為證明行政訴訟之決定確實錯誤，原告又再次發函至
臺中市政府工務局，經該主管機關再次證明本系爭土地之都市計畫尚未完成，且不得
發照建築，故本系爭標的按前揭解釋令確為農地，得適用贈與稅免稅優惠。財政部八
十三年十一月二十九日台財稅第000000000號函：「農地經變更為住宅或其
他使用分區在細部計畫完成前仍視為農業用地，其於移轉或繼承時，仍有農業發展條
例第三十一條規定之適用」，又財政部八十四年六月十九日台財稅第八四○三三○二
九一號函：「有關細部計畫尚未完成前，應指如經都市計畫主管機關會同建管主管機
關認定該土地尚未能准許依變更後計畫用途使用，而現況仍作農業使用者。」等相關
法律，顯示都市計畫之細部計劃尚未依法完成前，得視為前次土地使用，而據主管機
關臺中市政府工務局所核發的八十八年一月十九日八十八中工都字第六一四號函，所
述「系爭土地（臺中市○○區○○段九三地號）雖劃定為住宅區，但其之前分區係農
業區，惟現仍因屬後期發展建築而限建中」，可得以證實系爭土地尚未獲主管機關准
許依變更後計畫用途使用，且目前系爭農地亦繼續種植稻穀中，從未停耕，故不論是
法令上或耕種之事實上，本系爭農地得以視作農地使用，昭然若揭，行政法院應請相
關單位前往查勘，詳加求證才是，而不應單對原告所提之證據俱下「不是農地」之結
論。由於再審原告對法律的不知，在與出售人簽訂買契約後，旋即與繼承人之一楊森
簽訂贈與契約，並逕將系爭農地登記於其名下，致使程序上發生不法行為，然再審原
告絕非故意或惡意行為使然。查刑法第十六條（法律不知與錯誤）「．．．如自信其
行為為法律所許可而有正當理由者，得免除其刑。」上開立法理由即所謂的「法律錯
誤原則」，再審原告誤認將農地購入後逕登記楊森名下，與先行登記再審原告名下再
登記給楊森是相同的法律行為。查再審原告名下財產並無他筆農地，而受贈人楊森身
分符合遺贈稅法第二十條第五款「民法第一千一百三十八條所定繼承人一人」規定，
且繼續經營農業生產絕無閒置。故懇請大院就「法律錯誤原則」、「實質課稅原則」
及「租稅平等原則」，准允本案適用遺贈稅法二十條規定，免計入遺產課稅，一併撤
銷原處分、訴願及再訴願決定。二、行政法院判決指出，本案不適用遺贈稅法第十條
，實有明顯適法錯誤。查該法令：「遺產及贈與財產價值之計算，以被繼承人死亡時
或贈與人贈與時之時價為準；被繼承人如受死亡之宣告者，以法院宣告死亡判決內所
確定死亡日之時價。本條修正前發生死亡事實或贈與行為之案件，於本條修正公布生
效日尚未核課或尚未核課確定者，其估價適用前項規定辦理。第一項所稱時價，土地
以公告土地價現值或評定標準價格為準；房屋以評定標準價格為準。」據上述法令規
定，本案確實為「尚未確定案件」，故依法適用「以公告現值為贈與財產價值計算標
準」之規定，現行遺贈稅法第十條既已明言規定尚未確定案件土地准以公告現值計價
，故貴院判決本案不適用遺贈稅法第十條規定，實有不當之處，請予以廢棄，以合乎
憲法第十九條「人民有依法律納稅之義務」之租稅法律主義原則。三、貴法院針對再
審原告所訴請的民法第九十八條：「解釋意思表示，應探求當事人之真意，不得拘泥
於所用之辭句。」，及最高法院著有十七上一一八號判例「解釋契約，固須探求當事
人立約時之真意，無須別事探求者即不得反契約文字而更為曲解。」並未作出駁回理
由，與法不符。按民法第一五三條（契約成立）相關法令解讀買賣契約書，其契約書
簽約當事人為原告與廖元湖及廖陳秀枝二人，且契約書上並未指定由再審原告之子楊
森為土地所有權人，故本契約明顯是再審原告按民法第三四五條規定為自己行使物品
自由交易權。嗣後再審原告於八十二年十月一日再與子楊森訂立系爭土地之贈與契約
，有贈與契約為證，此乃按民法第四○六條另簽署一新的契約行為，契約內容訂立以
土地為贈與標的，而非價金。且再審原告與他人訂土地買賣契約在先，與子楊森訂立
贈與契約在後，前後二者分別為獨立契約，本案確實存在二種法律關係，前者因買賣
關係而使再審原告取得土地所有權，後者因贈與行為使得楊森自再審原告處取得土地
所有權，兩者之當事人、標的、時間及法律性質不同，又怎能混為一談，況且再審原
告於買賣契約中向廖元湖支付價金後，對系爭土地已取得事實上所有權，雖尚未辦理
過戶手續，但對該土地已取得物權無庸置疑。而再將該土地之所有權贈與其子楊森，
則為物權贈與之契約，其贈與標的為該土地之物權亦無爭議，是所贈與之土地如何計
算贈與物之現值，則當依稅法規定以土地公告現值計價標準。如今再審被告將贈與契
約與買賣契約混為一談，漠視贈與契約為新的意思表示，將二個法律行為，當做一個
法律行為論斷，在適用法律上殊屬錯誤，且與事實相違，嚴重違背私法契約自治原則
及法律明文規定。另按法理規定，稅捐稽徵機關不得對法令作擴大解釋，採不利納稅
義務人之決定，復按行為時遺產及贈與稅法第五條第三款所言「以自己之資金無償為
他人」購買財產者，其資金。」該款之構成要件為買賣財產之契約同時已明示或暗示
為特定人出資購買財產，即無償為他人之「他人」已在買賣契約中明白指定，即原告
已明白指定第三人為登記所有權始可。惟本件買賣契約訂立時，並未將購得之土地指
定登記給第三人楊森。換言之，買賣契約訂立時，並無以自有資金為「他人」購置財
產之意思表示，故自無遺產及贈與稅法第五條第三款之適用之餘地，本案實乃單純的
遺贈稅法第四條一般贈與問題。況基於私法自治原則，再審原告與出賣人及受贈人間
均有債之關係存在，故將土地先過戶在「本人」名下，與直接過戶給其子「楊森」名
下，並無有何差別，縱有不法，亦是土地稅法第五十四條「土地買賣未辦竣權利移轉
登記」罰則問題，與贈與之認定無關。綜上所陳，請判決廢棄原判決並撤銷再訴願決
定、訴願決定及原處分等語。
再審被告答辯意旨略謂︰一、「財產之移動具有左列各款情形之一者，以贈與論，依
本法規定，課徵贈與稅．．．二、以自己之資金，無償為他人購置財產者，其資金。
」為行為時遺產及贈與稅法第五條第三款所明定。三、本件再審原告以其與廖元湖等
二人訂立買賣契約後，為避免再次辦理土地移轉登記，繳納土地增值稅，逕將該筆土
地所有權人以受贈人楊森名義登記，主張贈與價值應為該筆土地公告現值一五、二九
一、○○○元，而非出資額云云，申經復查決定，以再審原告與出賣人廖元湖等二人
訂立買賣契約，購置坐落台中市南屯區○○○段九十三地號土地，於付足價金九一、
九九六、六○二元，未辦理土地移轉登記，旋於八十二年十月一日與其子楊森訂立土
地贈與契約，逕將該筆土地所有權登記為其子楊森，再審原告顯以自己之資金無償為
其子購置土地，再審被告以贈與論課徵贈與稅，並按購置該筆土地之資金核定本次贈
與金額九一、九九六、六○二元，並無不合，復查乃未准變更。再審原告以其於八十
二年九月十九日向廖君等二人購置系爭土地，與八十二年十月一日贈與系爭土地予其
子楊森，二者係不同主體、法律關係及契約，非再審被告所稱以資金為子女購置財產
。換言之，買賣契約成立當時，並無以自有資金為他人購置財產之意思，再審原告未
辦理買賣移轉登記，縱有不法，亦是土地稅法第五十四條罰則問題，與贈與之認定無
關，訴經財政部訴願決定，以本件廖君等二人於八十二年九月十九日將渠等坐落台中
市○○區○○段九十三地號土地出售予再審原告，並由再審原告支付土地價款九一、
九九六、六○二元後，於未取得系爭土地之所有權，即將前開土地以再審原告之子楊
森名義登記取得所有權，核屬以自己之資金無償為其子購置財產，其贈與財產價值之
計算，應以再審原告所出資之資金為準，再審被告依再審原告之出資額核定本次贈與
金額為九一、九九六、六○二元，連同當年前次贈與金額九○二、○七○元，核定本
次應納贈與稅額為四○、五四八、四一六元，於法並無不合。至訴稱本案係先訂有土
地買賣契約，後將系爭土地贈與其子並訂立贈與契約，分別為二獨立之契約，主張本
案乃單純之一般贈與，贈與價值之計算應依公告現值一節，以再審原告既係出資為其
子楊森購置系爭不動產，其贈與財產價值之計算，應以再審原告所出資金核課，遂駁
回其訴願，再審原告復執前詞循序提起再訴願及行政訴訟，均遞予維持。三、查再審
原告係於八十二年九月十九日購置系爭土地，依行為時之遺產及贈與稅法第五條第三
款規定，即應以所支付資金九一、九九六、六○二元為課徵贈與稅之依據，雖該條款
於八十四年一月十三日修正為：「三、以自己之資金，無償為他人購置財產者，其資
金。但該財產為不動產者，其不動產。」惟按中央法規標準法第十八條所稱處理程序
，係指主管機關處理人民聲請許可案件之程序而言，並不包括行政救濟程序。在行政
救濟程序進行中法規有變更者，仍應適用實體從舊程序從新之原則處理，大院著有七
十二年判字第一六五一號判例可資參照。首揭遺產及贈與稅法雖有修正，惟並無溯及
適用之規定，本案自應依行為時遺產及贈與稅法規定辦理。再審原告一再執詞主張應
適用該法第十條第二項規定以系爭土地之公告土地現值計算贈與財產價值，洵無可採
。次查再審原告所贈與之標的為購置座落台中市○○區○○段九十三地號土地之資金
，系爭土地是否為農業用地，與本案無關，再審原告主張依遺產及贈與稅法第二十條
第五款規定不計入贈與總額，自屬誤解，併予陳明。綜上論述，原判決並無違誤，請
判決駁回再審之訴等語。
    理  由
按行政訴訟當事人對本院之判決提起再審之訴，必須具有行政訴訟法第二百七十三條
第一項（即修正前行政訴訟法第二十八條）所列各款情形之一者，始得為之。而該條
項第一款所謂適用法規顯有錯誤者，係指原判決所適用之法規與該案應適用之現行法
規相違背，或與解釋判例有所牴觸者而言，至於法律上見解之歧異，再審原告對之縱
有爭執，要難謂為適用法規錯誤，而據為再審之理由。本件再審原告因贈與稅事件，
不服原處分及訴願、再訴願決定，提起行政訴訟，經本院原判決予以駁回在案。經核
原判決所持之理由略謂：「按以自己之資金，無償為他人購置財產者，其資金以贈與
論，依規定課徵贈與稅，為行為時遺產及贈與稅法第五條第三款所明定。本件原告（
即再審原告，下同）於八十二年九月十九日與廖元湖等二人訂立買賣契約，買受坐落
台中市○○區○○段九十三地號土地，於支付價款九一、九九六、六○二元後，逕於
同年十一月十日登記為其子楊森所有，嗣原告於八十三年三月二十四日按土地公告現
值申報贈與總額一五、二九一、○○○元，被告（即再審被告，下同）以其贈與之標
的為購買土地之資金九一、九九六、六○二元，乃連同當年度前次贈與金額九○二、
○七○元，核定其贈與總額為九二、八九八、六七二元，應納贈與總額四○、五四八
、四一六元，（關於罰鍰部分業經訴願決定撤銷），原告起訴主張伊於八十二年九月
十九日向廖元湖等二人購置系爭土地，與八十二年十月一日贈與系爭土地予其子楊森
，二者係不同主體、法律關係及契約，難謂係以資金為子女購置財產。並無於買賣契
約成立當時，以自有資金為他人購置財產之意思，原告縱未辦理買賣移轉登記，亦是
土地稅法第五十四條罰則問題，又系爭土地屬農地，自有行為時遺產及贈與稅法第二
十條第五款規定之適用等語。查原告係於八十二年九月十九日購置系爭土地，依行為
時之遺產及贈與稅法第五條第三款規定，即應以所支付資金九一、九九六、六○二元
為課徵贈與稅之依據，雖該條款於八十四年一月十三日修正為：『三、以自己之資金
，無償為他人購置財產者，其資金。但該財產為不動產者，其不動產。』惟按中央法
規標準法第十八條所稱處理程序，係指主管機關處理人民聲請許可案件之程序而言，
並不包括行政救濟程序。在行政救濟程序進行中法規有變更者，仍應適用實體從舊程
序從新之原則處理，本院著有七十二年判字第一六五一號判例可資參照。首揭遺產及
贈與稅法雖有修正，惟並無溯及適用之規定，本案自應依行為時遺產及贈與稅法規定
辦理。原告主張應適用該法第十條第二項規定以系爭土地之公告土地現值計算贈與財
產價值云云，即無可採。次查原告所贈與者為購置系爭土地之資金，顯與同法第二十
條第五款贈與家庭農場之農業用地之規定不同，而所舉財政部八十三年十一月二十九
日台財稅第000000000號及八十四年六月十九日台財稅第八四○三三○二九
一號函釋，核係對土地稅法第三十九條之二第一項及農業發展條例第三十一條等規定
所為釋示，與本件無關，所提台中市政府工務局八十八年一月十九日八十八中工都字
第六一四號函僅謂：『其（系爭土地）之前之分區係農業區，惟現仍因屬後期發展建
築而限建中』，亦難據以證明其為『家庭農場之農業用地』。況本件依行為時遺產及
贈與稅法第五條第三款規定，係贈與該資金，原告主張應依同法第二十條第五款規定
不計入贈與總額，不無誤會。本件原處分核無違誤，一再訴願決定遞予維持，俱無不
合。」云云。查原判決依據上述理由，駁回再審原告在前程序之訴，其所適用之法規
與該案應適用之現行法規，並不相違背，亦無與解釋、判例有所牴觸之情形。再審原
告對於原判決就行為時遺產及贈與稅法第五條第三款、第二十條第五款及財政部函釋
之適用，縱有不同之意見，核屬其主觀見解之歧異問題，並非原判決適用法規錯誤，
而得據為再審之事由。次查遺產及贈與稅法於八十四年一月十三日雖有修正，惟並無
溯及適用之規定，本案自應依行為時遺產及贈與稅法規定辦理，其詳已如前述，再審
原告一再執詞主張應適用該法第十條第二項規定以系爭土地之公告土地現值計算贈與
財產價值，洵無可採。又再審原告所贈與之標的為購置土地之資金，系爭土地是否為
農業用地，與本案無關。再審原告主張依遺產及贈與稅法第二十條第五款規定不計入
贈與總額，自屬誤解。綜上所述，本件再審之訴顯無再審理由，應予駁回。
據上論結，本件再審之訴為無理由，爰依行政訴訟法施行法第二條、行政訴訟法第二
百七十八條第二項、第九十八條第三項前段，判決如主文。
中    華    民    國      九十      年     十一       月     三十       日
                    最 高 行 政 法 院  第 三 庭
                                審 判 長 法  官      曾  隆  興
                                         法  官      劉  鑫  楨
                                         法  官      徐  樹  海
                                         法  官      鄭  淑  貞
                                         法  官      林  家  惠
右  正  本  證  明  與  原  本  無  異
                                         法院書記官  王  福  瀛
中    華    民    國      九十      年      十二      月      三        日


司法院資訊處製作；財團法人民間司法改革基金會備份。
